【裁判字號】    96,簡上,607
【裁判日期】    970422
【裁判案由】    政府採購法
【裁判全文】
臺灣板橋地方法院刑事判決             96年度簡上字第607號
公  訴  人  臺灣板橋地方法院檢察署檢察官
上  訴  人
即  被  告  乙○○
選任辯護人  楊俊雄律師
上列上訴人因違反政府採購法案件，不服本院96年度簡字第7359
號，中華民國96年5 月28日第一審判決（聲請簡易判決處刑案號
：95年度偵字第19010 號），提起上訴，本院管轄之第二審合議
庭判決如下︰
    主  文
原判決撤銷。
乙○○共同以詐術，使開標發生不正確結果，未遂，處有期徒刑
肆月，如易科罰金，以銀元佰元折算壹日；減為有期徒刑貳月
，如易科罰金，以銀元佰元折算壹日。
    事    實
一、乙○○係加投工程企業有限公司（下稱加投公司）負責人，
    甲○○則係惠隆工程有限公司（下稱惠隆公司）之實際負責
    人（名義負責人為其弟吳皓鑫），二人平時即有共同承包工
    程之合作關係。緣於民國93年10月間，兩人得知臺灣電力股
    份有限公司林口發電廠（下稱臺電公司林口發電廠）辦理「
    林二機除塵塔及GGH 等設備大修工程」案公開招標，因恐投
    標廠商未達三家導致流標，竟為求順利標取該工程標案，而
    共同基於以詐術使開標發生不正確結果之犯意聯絡，推由甲
    ○○購入填寫二份標單，並將惠隆公司之標價設為新臺幣（
    下同）三百八十三萬元而高於加投公司之標價三百六十五萬
    元，隨即由甲○○於93年10月28日上午至位於基隆市之第一
    商業銀行哨船頭分行，以其在上開銀行存款帳戶內之存款，
    購買該分行當日所開立票面金額均為十九萬元，受款人皆為
    臺電公司林口發電廠，票號分別為EH0000000 、EH0000000
    號之本行支票各一紙，供作加投公司及惠隆公司參加前開工
    程招標案之押標金後，再將加投公司標單及上開EH0000000
    票號之支票一紙在基隆市某處交予乙○○，兩人並先後於同
    日下午1 時55分、2 時23分前往臺電公司林口發電廠投標，
    欲藉此詐術欲使開標發生不正確之結果。嗣於翌日即93年10
    月29日臺電公司林口發電廠進行開標、審標時，計有惠隆公
    司、加投公司等五家廠商參與投標，經臺電公司林口發電廠
    審查員當場發現惠隆公司及加投公司之押標金支票均同日期
    、同銀行、同分行、票號僅相隔1 號，且投標廠商資格審查
    表之筆跡相似，認違反政府採購法第48條第1 項第2 款而不
    予開標決標，致開標未發生不正確之結果而未遂。
二、案經法務部調查局臺北縣調查站移請臺灣板橋地方法院檢察
    署檢察官偵查後聲請以簡易判決處刑。
    理    由
一、證據能力部分：
(一)按被告以外之人（含共同被告）於審判外之言詞或書面陳述
    ，除法律有規定者外，不得作為證據，刑事訴訟法第159 條
    第1 項定有明文。是同案被告甲○○於調查局所為之陳述，
    就被告乙○○而言，既屬被告以外之人於審判外之陳述，揆
    諸前揭法律規定，即不得作為認定被告乙○○犯罪事實之證
    據。
(二)按證人應命具結；證人依法應具結而未具結者，其證言不得
    作為證據，刑事訴訟法第186 條第1 項本文前段、第158 條
    之3 分別定有明文。又刑事審判上之共同被告，係為訴訟經
    濟等原因，由檢察官或自訴人合併或追加起訴，或由法院合
    併審判所形成，其間各別被告及犯罪事實仍獨立存在，故共
    同被告對其他共同被告之案件而言，為被告以外之第三人，
    本質上屬於證人，司法院大法官會議釋字第582 號解釋意旨
    可資參照。是同案被告甲○○就被告乙○○而言，乃係立於
    證人之地位，如欲以其所為之陳述作為認定被告乙○○犯罪
    事實之證據，即應踐行訊問證人之法定程序。準此，同案被
    告甲○○於95年9 月6 日在偵查中向檢察官所為之陳述，既
    未經以證人身分命其具結，揆諸前揭說明，即不合法定程序
    ，自不得作為認定被告乙○○犯罪事實之證據。
二、訊據被告乙○○固坦承其為加投公司之負責人，與同案被告
    甲○○共同協議以加投公司名義投標上開工程標案，並由甲
    ○○提供上開面額十九萬元之支票作為押標金等事實，惟矢
    口否認有何違反政府採購法之犯行，辯稱：伊因資金不足，
    故與甲○○共同合作以加投公司之名義投標，由甲○○提供
    資金，伊並不知甲○○會另外以惠隆公司名義投標，此完全
    係甲○○之個人行為，與伊無關云云。經查：
(一)被告乙○○係加投公司之負責人，同案被告甲○○則係惠隆
    公司之實際負責人，兩人於93年10月間共同合作投標上開工
    程標案，並推由甲○○購入及填寫標單後，由甲○○提供上
    開面額十九萬元、票號為EH0000000 號之支票一紙交予被告
    作為加投公司之押標金，被告並以國字大寫填寫加投公司之
    標價為三百六十五萬元後，旋於93年10月28日下午1 時55分
    持往投標；惟甲○○亦以惠隆公司之名義，將標價設為三百
    八十三萬元，並以上開面額十九萬元、票號為EH0000000 號
    之支票一紙作為押標金後，亦於同日下午2 時23分持往投標
    。嗣於93年10月29日開標時，經臺電公司林口發電廠審查員
    發現惠隆公司及加投公司之押標金支票均同日期、同銀行、
    同分行、票號僅相隔1 號，且投標廠商資格審查表之筆跡相
    似，認違反政府採購法第48條第1 項第2 款而不予開標決標
    等事實，為被告所供承不諱，核與證人即同案被告甲○○於
    原審及本院審理中所證相符，並有臺電公司工程開標廢標紀
    錄表、惠隆公司、加投公司之投標廠商資格審查表、支票、
    印模單、營利事業登記證、綜合封、資格封、價格封、標單
    、詳細價目表、第一銀行哨船頭分行95年1 月27日函所附開
    戶資料、印鑑卡、支票申請書、領款取條影本等資料各一份
    、臺電公司林口發電廠96年8 月23日函文及所附綜合封影本
    二份附卷可稽，是此部分之事實堪以認定，合先敘明。
(二)同案被告甲○○於於原審中以證人身分證稱其於投標前一日
    （即93年10月27日）曾至被告家中與被告商量投標金額，其
    先行填寫其中細項後加總結果為三百八十多萬元，而被告覆
    稱政府的預算只有三百七十多萬元，三百八十多萬元可能不
    會得標，三百七十萬元以下才有可能得標等語（參見原審卷
    第30頁），被告於原審中亦自承當時確實有向甲○○提及要
    三百七十萬元才標得到等語（參見原審卷第34頁），是被告
    最後以國字大寫填寫加投公司之標價時，必然會低於三百七
    十萬元之價格，方有投標之實益甚明。而同案被告甲○○以
    惠隆公司名義投標時，係將標價設為三百八十三萬元，已超
    出前述加投公司理應低於三百七十萬元之標價甚多，可徵甲
    ○○應確實無意讓惠隆公司得標，其於原審中所證惠隆公司
    根本無施作本件工程之意思，之所以會投標只是湊標數等語
    （參見原審卷第29頁），自堪採信。
(三)被告既與甲○○間就投標本件工程標案具有合作關係，而惠
    隆公司僅係湊標數之性質，對於加投公司之投標僅有益處，
    並無壞處，是甲○○並無對被告刻意隱瞞惠隆公司亦投標此
    項採購案之必要，何況被告自承本件標案之押標金、履約保
    證金及購買材料等資金來源均係由甲○○所提供（參見原審
    卷第35頁），核與甲○○於原審及本院審理中所證相符，從
    而此項標案投標過程中縱有所差錯，如押標金遭沒收等情形
    ，主要損失者亦為甲○○，對被告並無重大干係，是甲○○
    於本院審理中證稱其怕被告知悉惠隆公司投標此事，顯然悖
    於常情，洵非可採。
(四)本件截標日期為93年10月28日下午4 時，業據載明於此項標
    案之綜合封上，是被告二人於當日下午始前往投遞標單，時
    間頗為急迫。而被告居住於臺北縣萬里鄉，甲○○居住於基
    隆市，距離臺電公司林口發電廠均有一段距離，單趟車程至
    少需一小時，來回即需花費兩小時以上，若無特殊原因，理
    應推由其中一人、或至少兩人共乘一車前往林口發電廠投標
    即可，毋庸刻意分開前往。而加投公司之標單在投標前一日
    即已由甲○○攜回基隆住處，業為被告、甲○○分別陳明及
    證述在卷，押標金亦為甲○○投標當日上午自行出資購買，
    理應由甲○○一併將加投公司之標單持往投標即可，不必讓
    被告再花一次車程。縱使標單中加投公司之大小章漏未蓋印
    ，亦可至被告家中請被告蓋印，或請被告至基隆蓋印後，由
    甲○○連同惠隆公司之標單一同持往投標，實無交予被告後
    ，兩人於93年10月28日下午1 時55分、2 時23分，不到半小
    時之時間內，一前一後特地趕往林口發電廠投標之必要，亦
    即兩人之所以刻意分開前往，衡情無非係為避免同時投標，
    遭人懷疑有圍標情事甚明。而依前所述，甲○○並無對被告
    隱瞞惠隆公司亦有投標此案之必要，反之，若甲○○未告知
    被告惠隆公司亦有投標，彼此未聯絡錯開投標時間（事實上
    兩人僅相差28分鐘，扣除出入廠區所需之時間後，在廠區內
    錯開之時間更短），兩人一旦在林口發電廠巧遇，一方面甲
    ○○要如何向被告解釋當時何以會手持另家公司之標單出現
    在林口發電廠？被告亦必定會質疑甲○○何以未事先告知此
    情而破壞兩人之合作關係；一方面投標時間未錯開一段時間
    ，亦會導致林口發電廠承辦人員懷疑有圍標情事，而徒增得
    標之困難。是綜合上情觀之，甲○○必定於事前已與被告共
    同謀議，兩人方會刻意一前一後前往投標，至為灼然。
(五)甲○○雖以證人身分屢次證稱被告對其以惠隆公司名義投標
    之事不知情，然除其所述害怕被告知道其以惠隆公司名義投
    標之情不合常理外，經本院質之何以不一併持加投公司、惠
    隆公司之標單前往投標時，竟覆稱係臨時起意以惠隆公司投
    標（參見本院97年4 月1 日審判筆錄第8 頁），然其證稱其
    於當日早已填寫完惠隆公司之標單，且由其一開始即購買兩
    份標單觀之，亦可徵其早已有以惠隆公司名義投標之意圖，
    遑論當時其連惠隆公司之押標金支票亦已購入，可徵其稱係
    臨時起意云云，顯係臨訟杜撰之詞，洵非可採，亦可證其所
    述乃係袒護被告之詞，自不足為有利於被告之認定甚明。另
    惠隆公司是否為第一次投標林口發電廠之工程，與被告是否
    與甲○○共謀為本案行為無直接關聯，邏輯上並非惠隆公司
    必定亦參與加投公司前次之投標行為，方有可能再參與加投
    公司本次之投標行為，是辯護人執此認被告不知甲○○此次
    以惠隆公司名義投標之事，亦非可採。
(六)綜上所述，被告上開所辯，尚非可採，其與甲○○係共同謀
    議及實行本案一方面以加投公司投標，一方面以惠隆公司投
    標湊標數，以使開標發生不正確結果之犯行，事證明確，犯
    行堪以認定。被告上訴意旨猶否認犯罪，為無理由。
三、論罪科刑部分：
(一)被告行為後，前於94年2 月2 日修正公布之刑法，已自95
    年7 月1 日起施行。其中修正後刑法第2 條之規定，乃係關
    於新舊法比較適用之準據法，其本身無關行為可罰性要件之
    變更，故於95年7 月1 日刑法修正施行後，如有涉及比較新
    舊法之問題，即應逕依修正後刑法第2 條第1 項規定，為「
    從舊從輕」之比較（最高法院95年度第8 次刑事庭會議決議
    意旨參照）。且比較時應就罪刑有關之共犯、未遂犯、連續
    犯、牽連犯、結合犯以及累犯加重、自首減輕、暨其他法定
    加減原因、與加減例等一切情形，綜其全部之結果，而為比
    較，最高法院24年上字第4634號判例意旨可資參照。經查：
  政府採購法第87條第3 項之以詐術使開標發生不正確結果罪
    雖未修正，惟該罪罰金刑部分之法定最低刑度，依被告行為
    時之刑罰法律即罰金罰鍰提高標準條例第5 條第1 項及修正
    前刑法第33條第5 款規定，為銀元一元即新臺幣三元，然依
    修正後刑法第33條第5 款之規定，則提高為新臺幣一千元，
    是比較上述修正前、後之刑罰法律，自以適用被告行為時即
    修正前之規定較為有利。
  修正後刑法第28條關於成立共同正犯之標準，將原來共同正
    犯之共同「實施」犯罪，改為共同「實行」犯罪，剔除完全
    未參與犯罪相關行為「實行」之「陰謀共同正犯」及「預備
    共同正犯」，是修正後共同正犯之可罰性要件範圍業已限縮
    ，乃屬行為可罰性要件之變更，自應比較新舊法，惟不論適
    用修正前後之刑法第二十八條規定，被告均應與甲○○成立
    共同正犯，故修正後之刑法並非較有利於被告。
  綜上所述，本案經綜合比較前述各項法律變更之結果後，修
    正後之法律規定並未對被告更為有利，依據刑法第2 條第1
    項前段規定，即應一體適用修正前刑法等相關規定。
(二)核被告所為，係犯政府採購法第87條第6 項、第3 項之以詐
    術使開標發生不正確結果未遂罪。其與甲○○間有犯意聯絡
    、行為分擔，均為共同正犯。渠等已著手於實行詐術，然因
    為臺電公司林口發電廠審查員發現而決議不予開標，致未使
    開標發生不正確之結果而未遂。又修正前刑法第25條第2 項
    規定：「未遂犯之處罰，以有特別規定者為限。」，第26條
    前段規定：「未遂犯之處罰，得按既遂犯之刑減輕之。」，
    而修正後刑法第25條第2 項則合併規定為：「未遂犯之處罰
    ，以有特別規定者為限，並得按既遂犯之刑減輕之。」，顯
    然僅屬法條文字之移列，並非法律之變更，是被告已著手於
    上開犯罪行為之實行而不遂，為未遂犯，應依一般法律適用
    原則，逕行依裁判時即此次修正施行後之刑法第25條第2 項
    後段規定按既遂犯之刑度減輕之（最高法院95年度第21次刑
    事庭會議決議意旨參照）。
(三)本院爰審酌被告前已有違反政府採購法之前科，有臺灣高等
    法院被告前案紀錄表一份在卷可按，仍再犯本案犯行，可徵
    其悔意不深，兼衡其犯罪之動機、目的在於貪圖得標利益，
    犯罪手段、本件工程之工程款項金額，幸尚未使開標發生不
    正確之結果，暨被告犯罪後猶否認犯行之態度等一切情狀，
    量處如主文所示之刑，及諭知易科罰金之折算標準。又被告
    係在96年4 月24日前犯本案犯行，符合中華民國九十六年罪
    犯減刑條例之減刑條件，應依該條例第2 條第1 項第3 款之
    規定，減其刑期二分之一，並諭知減後之刑之易科罰金折算
    標準。
(四)上開刑法修正後，刑法第41條第1 項前段有關易科罰金折算
    標準之規定為：「犯最重本刑為五年以下有期徒刑以下之刑
    之罪，而受六個月以下有期徒刑或拘役之宣告者，得以新臺
    幣一千元、二千元或三千元折算一日，易科罰金。」，而修
    正前同條項就易科罰金之折算標準係規定：「得以一元以上
    三元以下折算一日，易科罰金」，再依廢止前罰金罰鍰提高
    標準條例第2 條之規定，就其原定數額提高為一百倍折算一
    日，即係以銀元一百元、二百元、三百元折算一日，折算為
    新臺幣幣值後，則為以新臺幣三百元、六百元、九百元折算
    一日。是比較修正前後之易科罰金折算標準，自以行為時即
    修正前之規定，較有利於被告，依刑法第2 條第1 項前段，
    即應適用修正前刑法第41條第1 項前段及廢止前罰金罰鍰提
    高標準條例第2 條等規定，定其減刑前及減後之刑之易科罰
    金折算標準，併此敘明。
四、原審以被告犯行明確，予以論罪科刑，固非無見，惟中華民
    國九十六年罪犯減刑條例業於96年7 月4 日制定公布，自96
    年7 月16日起施行，被告為本案犯行之犯罪時間係在96年4
    月24日前，合於減刑要件，原審未及審酌適用，容有未洽。
    上訴意旨否認犯罪，雖無可採，惟原審判決既有上開可議之
    處，仍應由本院予以撤銷改判之。
據上論斷，應依刑事訴訟法第455 條之1 第1 項、第3 項、第
369 條第1 項前段、第364 條、第299 條第1 項前段，政府採購
法第87條第6 項、第3 項，刑法第11條、第2 條第1 項前段、修
正前刑法第28條、刑法第25條第2 項、修正前刑法第41條第1項
前段，廢止前罰金罰鍰提高標準條例第2 條，中華民國九十六年
罪犯減刑條例第2 條第1 項第3 款、第7 條，判決如主文。
本案經檢察官吳宗光到庭執行職務。
中    華    民    國    97    年    4     月    22    日
                  刑事第十七庭  審判長法  官 李幼妃
                                      法  官 鄭燕璘
                                      法  官 張紹省
以上正本證明與原本無異。
本件不得上訴。
                                      書記官 周雅玲
中    華    民    國    97    年    4     月    30    日
附錄本案論罪科刑法條全文：
政府採購法第87條第3項、第6項
以詐術或其他非法之方法，使廠商無法投標或開標發生不正確結
果者，處五年以下有期徒刑，得併科新臺幣一百萬元以下罰金。
第一項、第三項及第四項之未遂犯罰之。


司法院資訊處製作；財團法人民間司法改革基金會備份。
